【裁判字號】    99,訴,911
【裁判日期】    990831
【裁判案由】    給付貨款
【裁判全文】
臺灣士林地方法院民事判決               99年度訴字第911號
原      告  正隆股份有限公司
法定代理人  丙○○
被      告  海揚國際實業股份有限公司
法定代理人  乙○○
上列當事人間請求給付貨款事件，本院於民國99年8 月24日言詞
辯論終結，判決如下：
    主  文
被告應給付原告新台幣柒拾萬仟零拾貳元及其中新台幣
拾玖萬肆仟零肆拾伍元自民國九十九年五月四日起至清償日止，
按週年利率百分之六計算之利息，其中新台幣壹拾壹萬陸仟柒佰
陸拾陸元自民國九十九年六月四日起至清償日止，按週年利率百
分之六計算之利息，其中新台幣貳拾貳萬貳仟貳佰貳拾壹元自民
國九十九年五月十八日起至清償日止，按週年利率百分之五計算
之利息。
訴訟費用由被告負擔。
本判決第一項得假執行；但被告如為原告供擔保新台幣柒拾萬
仟零拾貳元後，得免為假執行。
    事  實  及  理  由
甲、程序方面
  1.原告起訴時之法定代理人為鄭政隆，於訴訟中變更為丙○○
    ，經其聲明承受訴訟，核無不合，自應准許。
  2.民事訴訟法第255 條規定：訴狀送達後，原告不得將原訴變
    更或追加他訴。但有下列各款情形之一者，不在此限：、、
    二、請求之基礎事實同一者。三、擴張或減縮應受判決事項
    之聲明者。、、」本件原告起訴時，依票據及買賣之法律關
    係請求被告給付票款及貨款，其聲明為：「一、被告應給付
    原告新台幣（下同）拾玖萬肆仟零肆拾伍元及自民國九十
    九年五月四日起至清償日止，按週年利率百分之六計算之利
    息。二、被告應給付原告參拾參萬捌仟玖佰捌拾柒元及自支
    付命令繕本送達之翌日起至清償日止，按週年利率百分之五
    計算之利息。」嗣於訴狀送達後，仍依票據及買賣之法律關
    係請求被告給付，惟變更聲明為：「一、被告應給付原告
    拾玖萬肆仟零肆拾伍元及自民國九十九年五月四日起至清償
    日止，按週年利率百分之六計算之利息，給付壹拾壹萬陸仟
    柒佰陸拾陸元及自民國九十九年六月四日起至清償日止，按
    週年利率百分之六計算之利息，給付貳拾貳萬貳仟貳佰貳拾
    壹元及自支付命令繕本送達翌日起至清償日止，按週年利率
    百分之五計算之利息。」，核其情形屬擴張或減縮應受判決
    事項之聲明，依前揭法律規定，應予准許。
乙、實體方面：
一、原告主張:
  1.被告於99年1 月至99年3 月間陸續向原告購買紙箱等紙製品
    ，貨款金額共733,032 元，原告已交貨，經被告受領，被告
    為支付貨款，曾交付以被告為發票人、華泰商業銀行為付款
    人、99年5 月4 日期、面額394,045 元、票號ab0000000 ，
    及99年6 月4 日、面額116,766 元、票號ab0000000 號之支
    票二紙，惟屆期提示，竟遭退票，為此提起本訴，依票據關
    係請求票款及買賣關係請求貨款，並聲明：如主文所示。
  2.原告自91年起即與被告進行交易迄今，依雙方交易模式，向
    由被告採購人員以訂單載明品項、規格及數量等交易條件傳
    真給原告，原告遵期送至被告位於屏東之工廠，經其員工簽
    收後，原告依雙方約定付款方式，檢具發票、簽收單副聯或
    對帳單向被告請款。原告均未曾與被告之董事長接洽相關採
    購事宜，以常態言，焉有董事長專責親洽採購之事，今被告
    內部新舊董事長更易，即辯稱其新任董事長無可能與原告訂
    立契約，顯係推託之詞。
  3.否認被告已清償本件貨款。另被告抗辯系爭支票係遭他人盜
    用印章所開立，惟原告所持有之系爭支票，是被告前任董事
    長丁○○授權範圍內開立票據以支應公司相關開銷，被告明
    知其所委任之經理人持續依原交易方式，以被告之名義向廠
    商為銷售採購等交易行為，卻未為反對之意思表示，依民法
    第169 條規定，應對善意之原告負授權人之責。
二、被告則以：
  1.原告主張貨款期間是98年12月至99年3 月間，惟被告公司於
    98年11月16日改選法定代理人為乙○○，新董事長並未向原
    告訂購貨品，而前任董事長丁○○亦已於98年11月13日解任
    退出經營，顯無可能向原告購貨。而被告新任董事長乙○○
    於完成公司變更登記後，數次欲進入公司而遭前任經理人楊
    智欽等之妨礙而無法進入公司，致無法核對有關帳冊、支票
    、廠商交易明細資料。
  2.退步言，如有該買賣關係存在，惟該債務業因清償而消滅，
    此業經被告公司之原財務協理徐亦謹於99年5 月間於它案法
    院表示貨款已清償。
  3.票款部分，前任董事長丁○○已於98年11月13日解任，有人
    利用被告公司尚未辦理銀行印鑑變更之際，於99年1 月11日
    至華泰銀行內湖分行冒領支票編號0000000 號至0000000 號
    之空白支票，並盜蓋前任董事長丁○○印章於系爭二紙支票
    上，是系爭支票因未經授權之人盜蓋章而無效，被告否認支
    票之真正等語為辯，並聲明：駁回原告之訴及假執行之聲請
    ，願供擔保請准免為假執行。
三、本院之判斷：
  (一)票款部分：
  1.被告抗辯被告公司原來的董事長丁○○於98年11月13日即解
    職，有人利用被告公司尚未辦理銀行印鑑變更之際，於99年
    1 月11日至華泰銀行內湖分行冒領支票編號0000000 號至00
    00000 號之空白支票，並盜蓋前任董事長丁○○印章於系爭
    支票上云云，經查被告公司原來的董事長丁○○於98年11月
    13日即解職，有丁○○寄給被告之存證信函、被告公司變更
    登記表各一份在卷可憑（被證1 、被證2 號），另，系爭支
    票領用之日期為99年1 月11日，亦有華泰銀行領票資料查詢
    一件附卷可稽（被證7 ，本院卷92頁），而系爭二紙支票票
    號為0000000 號、0000000 號，是在99年1 月11日領取之支
    票票號範圍內，又該二紙支票之發票日分別是99年5 月4 日
    、99年6 月4 日，並以丁○○為被告公司代表人名義簽發，
    則系爭支票形式上確實在丁○○解任之後由被告公司向銀行
    領取，並仍蓋用丁○○之印章於支票上，是以系爭支票是否
    經盜蓋，乃首須究明者。
  2.本件經證人即被告公司前董事長丁○○到庭證稱：我是安有
    公司派來海揚公司擔任董事長，98年11月中旬，由安有公司
    通知我不擔任董事長。我任職董事長期間，公司由總經理在
    運作，公司印章由總經理和財務人員徐亦謹保管。印章放在
    保險箱內。我7 年前到公司，一直都是這樣子運作，我98年
    11月中旬離職，離職後無取回我的小章，公司出問題之後，
    運作模式並無改變，印章還是在總經理身上，總經理有鑰匙
    和印章。公司領支票的細節，我以前就不知道，以前就是財
    務人員在管的，我不清楚，應該是甲○○比較清楚等語（見
    本院99年8 月12日言詞辯論筆錄，本院卷117 頁反面至118
    頁反面）。而證人即被告公司之採購部主管甲○○到庭證稱
    ：廠商送完貨物，廠商會來請貨款，請購單公司有留底，廠
    商來請款會有發票，工廠會有簽收單，工廠收貨的人會輸入
    進貨單，財務部會輸入應付帳款帳單，這些帳單都備齊之後
    ，送給財務部人員審核，財務部審核無誤，才送到公司請求
    付款。公司依據備齊的單據，匯款或開票給廠商。金額大的
    貨款，會送楊智欽總經理審核，通常是開90天的支票，系爭
    支票二張是我們公司開的票，付款日期都是每個月4 日；開
    票，要加上公司作業的時間及郵寄的時間，所以實際上是在
    110 天至120 天前開票。從以前開始，支票都是財務部請求
    ，我這邊向公司拿大小章，98年底開始都由楊智欽總經理向
    財務部直接請求貨款，99年3 月11日乙○○變更帳戶，之前
    開出去的票或應付帳款就不是我們這邊付款了。原告公司的
    出貨單上確實是被告公司屏東的員工林鳳美簽收。我們曾根
    據電腦的資料算出來欠原告公司貨款，並制作彙總表（註：
    即本院卷109 頁之彙總表），到目前為止，我這邊沒有付所
    欠原告的貨款，至於帳戶持有人有沒有付，我不知道等情（
    見本院卷115 至119 頁），由上述二證人證詞可知被告公司
    是總經理制，並非董事長制，而被告公司就貨款金額較大者
    ，會開遠期支票給廠商，證人甲○○已證述被告公司付款的
    流程，是依據公司所留存的請購單、廠商請款時送來統一發
    票、工廠收貨時的簽貨單、電腦內進貨單、財務部的應收帳
    款帳單等各種單據而開票或匯款給廠商，發票日期約往前推
    110 天至120 天才是實際開票之日，以此而言，原告所持有
    之系爭支票日期各為99年5 月4 日及99年6 月4 日，則倒算
    120 日，可認系爭支票實際之開票時間是在99年1 月、2 月
    之時，斯時被告公司是由楊智欽總經理負責開票，亦經證人
    丁○○、徐亦謹證稱在卷，而被告公司之總經理楊智欽係於
    99年2 月3 日經董事會議決議解任，並經董事長乙○○等人
    於同年月11日寄存證信函給楊智欽、同年月22日經臺北市政
    府函復被告公司准予就解任經理人楊智欽變更登記，有各該
    董事會會議紀錄、存證信函、公函影本各一份在卷可憑（本
    院卷127 至132 頁），則楊智欽於解任前所領、所開之支票
    ，仍係有權簽發之支票，被告公司抗辯系爭支票為盜蓋乙節
    ，並無可採。被告公司應負發票人之責。原告請求票款394,
    045 元、116,766 元及各自提示日起即99年5 月4 日、99年
    6 月4 日按年息百分之六計算利息，核無不合，應予准許。
  (二)貨款部分：
  1.原告主張被告向原告購貨之事實，已據其提出與所述相符之
    銷貨專用發票、貨品簽收單（均影本）為證（見本院卷10至
    45頁），該等簽收單上簽名人林鳳美等人確實為被告公司屏
    東廠的員工，並據證人徐亦謹證稱如上，原告並提出被告公
    司於99年3 月30日發函給各廠商之應付款項彙總表（截至3
    月份未付之總明細）一份（附本院卷，109 頁），主張被告
    尚有貨款222,221 元未支付等情，並經證人徐亦謹證稱該彙
    總表之金額確實是經被告公司查核流程而算出尚未經支付之
    款項（見(一)部分徐亦謹證詞），則原告之主張堪信為真實。
  2.雖被告抗辯貨款已清償云云，並以徐亦謹曾提出之假處分答
    辯狀為據，惟查該假處分答辯狀係稱：海揚公司的上游供應
    商，相對人（指具狀者）亦均按請款發票依往例付款，沒有
    任何貨款糾紛等語，有該答辯狀在卷可憑（見本院卷，90頁
    反面），而徐亦謹就此亦證稱：3 月份乙○○變更帳戶，我
    們這邊就沒有付款，之前開出的票或應付帳款，就都不是我
    們這邊可以付款；3 月4 日以前的票全部有兌現，至於廠商
    有無兌現，除非廠商自己來告訴我們，否則我們不會知道等
    語（見本院卷116 頁），可見上開答辯狀所稱與上游廠商沒
    有貨款糾紛，是指99年3 月未變更負責人之前，就廠商已提
    出交換之支票或已經請款的情形而言，至於尚未提出之支票
    或尚未請款之貨款，則因負責人變更，並將帳戶變更後，徐
    亦謹已不再做財務工作，對廠商之貨款則無從置喙，自無從
    而得知是否已清償，則被告單以徐亦謹之另案答辯狀所稱貨
    款已清償乙事，尚難認已就本件之貨款清償盡舉證之責，抗
    辯自難採取，被告其餘僅以新任董事長乙○○無法進入公司
    ，致無法核對有關帳冊云云為辯，惟被告新任董事長是否得
    進入被告公司核對帳冊，乃被告公司內部經營糾紛，非得以
    此而拒不支付貨款，從而原告請求所欠貨款222,221 元，及
    自支付命令送達之翌日即99年5 月18日起至清償日止，按年
    息百分之五計算之利息，自應准許。
四、原告票款請求部分，應依民事訴訟法第389 條第1 項第3 款
    依職權宣告假執行，原告請求貨款部分，因所命給付金額未
    逾50萬元，應依民事訴訟法第389 條第1 項第5 款依職權宣
    告假執行，被告陳明願供擔保，請求免為假執行，核無不合
    ，爰酌定相當之擔保金額，予以准許。
五、據上論結，本件原告之訴為有理由，依民事訴訟法第78條、
    第389 條第1 項第3 款及第5 款、第392 條第2 項判決如主
    文。
中    華    民    國    99    年    8     月    31    日
                  民事第一庭  法  官  俞慧君
以上正本證明與原本無異。
如對本判決上訴，應於判決送達後20日內向本院提出上訴狀；若
委任律師提起上訴者，應一併繳納上訴審裁判費，否則本院得不
命補正逕行駁回上訴。
中    華    民    國    99    年    9     月    1     日
                              書記官  陳鳳嬌

司法院資訊處製作；財團法人民間司法改革基金會備份。
